---
title: "FAA Incidents data clean-up"
author: "Virgilio Salcedo Polo"
date: "Mayo 2026"
output:
  html_document: default
  pdf_document: default
---

```{r setup, include=FALSE}
knitr::opts_chunk$set(echo = TRUE)
```

## Load packages

```{r packages}
if(!require(tidyverse)){install.packages("tidyverse")}; library("tidyverse")
if(!require(lubridate)){install.packages("lubridate")}; library("lubridate")
if(!require(janitor)){install.packages("janitor")}; library("janitor")
if(!require(stringr)){install.packages("stringr")}; library("stringr")
if(!require(readr)){install.packages("readr")}; library("readr")
if(!require(ggplot2)){install.packages("ggplot2")}; library("ggplot2")
if(!require(scales)){install.packages("scales")}; library("scales")
```

Cargamos los datos

```{r load data}
df_faa_raw=read.csv("../data_raw/faa_incidents_data.csv")
```
# Exploración inicial

```{r}
print ("Vistazo general")
glimpse(df_faa_raw)
print("Fatalities")
summary(df_faa_raw$total_fatalities)
```

# Realizamos la limpieza
<ul>
<li>Las columnas x y x_1 no solo están en blanco sino que no aparecen en la descripción por lo que serán eliminadas.
</li>
<li>Convertimos vacios a NA.
</li>
<li>Convertimos la fecha a formato date y la separamos en año y mes.
</li>

<ul>

```{r Limpieza}
df_faa_clean <- df_faa_raw %>%
  
  clean_names() %>%
  
  select(-x, -x_1) %>%
  
  mutate( 
    across( 
      where(is.character),
      ~ na_if(str_trim(.x), "")
      )
    ) %>%
  
  mutate(
    local_event_date = dmy(local_event_date)
    ) %>%
  
  mutate( 
    year = year(local_event_date), 
    month = month(local_event_date, label = TRUE)
    )
```

Creamos algunas variables derivadas que serán útiles para la visualziación.<br>
***** Describir ******

```{r variables nuevas}
df_faa_clean <- df_faa_clean %>%
  mutate( 
    fatal_event = total_fatalities > 0,

    injury_event = total_injuries > 0,

    severity_level = case_when( 
      total_fatalities > 0 ~ "Fatal",
      total_injuries > 0 ~ "Con lesiones",
      TRUE ~ "Sin lesiones" ),

    damage_level = case_when(
      aircraft_damage %in% c("DESTROYED") ~ "Destruida",
      aircraft_damage %in% c("SUBSTANTIAL") ~ "Daño sustancial",
      aircraft_damage %in% c("MINOR") ~ "Daño menor",
      aircraft_damage %in% c("NONE") ~ "Sin daños",
      aircraft_damage %in% c("UNKNOWN") ~ "No reportado"),
    
    pic_experience_level = case_when( 
      pic_flight_time_total_hrs < 370 ~ "Muy baja",
      pic_flight_time_total_hrs >= 370 & pic_flight_time_total_hrs < 1500 ~ "Media",
      pic_flight_time_total_hrs >= 1500 & pic_flight_time_total_hrs < 5000 ~ "Alta",
      pic_flight_time_total_hrs >= 5000 ~ "Muy alta", TRUE ~ NA_character_ 
      ),
    pic_experience_level_make_model = case_when( 
      pic_flight_time_total_make_model < 150 ~ "Muy baja",
      pic_flight_time_total_make_model >= 150 & pic_flight_time_total_make_model < 700 ~ "Media",
      pic_flight_time_total_make_model >= 700 & pic_flight_time_total_make_model < 1500 ~ "Alta",
      pic_flight_time_total_make_model >= 1500 ~ "Muy alta", TRUE ~ NA_character_ 
      )
    )
```


Comprobamos la distribución de NAs


```{r NA}
na_counts_dplyr <- df_faa_clean %>%  
  summarize(across(everything(), ~sum(is.na(.))))

na_counts_dplyr_tibble <- na_counts_dplyr %>%  
  pivot_longer(everything(), names_to = "Column", values_to = "NA_Count") %>%  
  arrange(desc(NA_Count))

na_counts_dplyr_tibble <- na_counts_dplyr_tibble %>%
  mutate(Column = factor(Column, levels = Column))

na_counts_dplyr_tibble %>%  
  ggplot(aes(x = Column, y = NA_Count)) +  
  geom_bar(stat = "identity", fill = "steelblue") +  
  theme(axis.text.x = element_text(angle = 90, vjust = 0.5, hjust = 1)) +  # Rotate x-labels  
  labs(title = "Number of NA Values per Column",  
       x = "Column Name", y = "Total NA Count")
```

Necesitamos conocer algún dato sobre donde ha ocurrido el evento por lo que, al menos una de las variables relativas a la localización debe ser distinta de NA.

```{r NA_Localización}
df_faa_clean %>%
  summarise(
    nas_loc = sum(is.na(event_city) & is.na(event_state) & is.na(event_airport)),
    porcentaje = mean(is.na(event_city) & is.na(event_state) & is.na(event_airport)) * 100
  )
```

Necesitamos también conocer algún dato sobre la aeronave por lo que, procedemos igual que en el caso anterior.
```{r NA_Aircraft}
df_faa_clean %>%
  summarise(
    nas_loc = sum(is.na(aircraft_make) & is.na(aircraft_model) & is.na(aircraft_series)),
    porcentaje = mean(is.na(aircraft_make) & is.na(aircraft_model) & is.na(aircraft_series)) * 100
  )
```
Por último, comprobamos si existen casos donde desconocemos todos los datos relativos al motor.

```{r NA_Aircraft_Engine}
df_faa_clean %>%
  summarise(
    nas_loc = sum(is.na(aircraft_engine_make) & is.na(aircraft_engine_model) & is.na(engine_group_code)),
    porcentaje = mean(is.na(aircraft_engine_make) & is.na(aircraft_engine_model) & is.na(engine_group_code)) * 100
  )
```
El porcentaje de observaciones en las que no conocemos ningún dato de la localización es del 0.408. Es lo suficientemente bajo como para poder eliminar dichas observaciones.<br>
En cuanto a los datos sobre la aeronave, los casos en los que desconocemos todos los datos son el 2.5%. Por lo que también vamos a eliminar estos datos.<br>
Por último, los casos donde no conocemos ningun dato sobre el motor son más del 63% por lo que no se eliminarán.

```{r limpieza_NA_Comunes}
df_faa_clean <- df_faa_clean %>%
  filter(!(is.na(event_city) & is.na(event_state) & is.na(event_airport)))

df_faa_clean <- df_faa_clean %>%
  filter(!(is.na(aircraft_make) & is.na(aircraft_model) & is.na(aircraft_series)))
```

```{r}

df_faa_clean <- df_faa_clean %>%
  mutate(
    phase_group = case_when(

      # -------------------------
      # GROUND
      # -------------------------
      flight_phase %in% c(
        "GROUND TAXI, OTHER AIRPLANE",
        "ENGINE RUN-UP",
        "STARTING ENGINES",
        "OTHER GROUND OPERATIONS",
        "OPERATIONS ON GROUND FROM LANDING/ROTORCRAFT",
        "IDLING ENGINES",
        "AERIAL TAXI, OTHER HELICOPTER",
        "IDLING ROTORS",
        "AERIAL TAXI TO TAKEOFF/ROTORCRAFT",
        "OPERATIONS ON GROUND TO TAKEOFF/ROTORCRAFT",
        "AERIAL TAXI FROM LANDING/ROTORCRAFT",
        "TAXI",
        "GROUND-RAMP",
        "RUN-UP AREA"
      ) ~ "GROUND",

      # -------------------------
      # TAKEOFF
      # -------------------------
      flight_phase %in% c(
        "TAKEOFF GROUND ROLL",
        "TO VERTICAL (HELICOPTER ONLY)",
        "TO RUNNING(HELICOPTER/VERTICAL TAKEOFF AND LANDING AIRCRAFT)",
        "TO ABORTED (FIXED WING)",
        "TO ABORTED (COPIER/RUN TAKE OFF)",
        "TAKEOFF-ABORT-COPTER VERTICAL",
        "TAKEOFF",
        "TAKEOFF: ROTATION"
      ) ~ "TAKEOFF",

      # -------------------------
      # INITIAL CLIMB
      # -------------------------
      flight_phase %in% c(
        "CLIMB",
        "TO INITIAL CLIMB (1ST POWER REDUCTION)",
        "TAKEOFF: DEPARTURE",
        "TAKEOFF: CLIMB OUT",
        "SIMULATED FORCED LANDING/TAKEOFF CLIMB"
      ) ~ "INITIAL_CLIMB",

      # -------------------------
      # CRUISE / EN ROUTE
      # -------------------------
      flight_phase %in% c(
        "NORMAL CRUISE",
        "CRUISE-LEVEL FLIGHT",
        "HOLDING INSTRUMENT FLIGHT RULES",
        "FORMATION FLYING"
      ) ~ "CRUISE",

      # -------------------------
      # DESCENT
      # -------------------------
      flight_phase %in% c(
        "DESCENT",
        "POWER ON DESCENT (ROTORCRAFT)",
        "AUTOROT DESCENT (ROTORCRAFT)"
      ) ~ "DESCENT",

      # -------------------------
      # APPROACH
      # -------------------------
      flight_phase %in% c(
        "INITIAL APPROACH-INSTRUMENT FLIGHT RULES",
        "FINAL APPROACH- INSTRUMENT FLIGHT RULES",
        "FINAL APPROACH",
        "IN TRAFFIC PATTERN-CIRCLING",
        "LANDING: APPROACH",
        "APPROACH",
        "SIMULATED FORCED LANDING FINAL APPROACH",
        "SIMULATED FORCED LANDING TRAFFIC PATTERN",
        "FCD/PREC LDG FROM CRUISE"
      ) ~ "APPROACH",

      # -------------------------
      # GO-AROUND / MISSED APPROACH
      # -------------------------
      flight_phase %in% c(
        "MISSED APPROACH INSTRUMENT FLIGHT RULES",
        "GO ROUND (ABORTED VISUAL FLIGHT RULES)",
        "SIMULATED FORCED LANDING GO AROUND"
      ) ~ "GO_AROUND",

      # -------------------------
      # LANDING
      # -------------------------
      flight_phase %in% c(
        "LEVEL OFF TOUCHDOWN",
        "TOUCH AND GO LANDING",
        "FORCED LANDING",
        "FORCED/PRECAUTIONARY LANDING",
        "POWER ON VERTICAL LANDING/ROTORCRAFT",
        "POWER ON RUN LANDING (ROTORCRAFT)",
        "POWER OFF VERTICAL LANDING/AUTOROTATE",
        "POWER OFF RUN LAND (AUTOROTATION)",
        "ROLL-OUT (FIXED WING)",
        "ROLL-OUT (ROTORCRAFT)",
        "LANDING",
        "LANDING: TOUCHDOWN",
        "LANDING: ROLLOUT",
        "SLOPE LANDING",
        "PINNACLE LANDING"
      ) ~ "LANDING",

      # -------------------------
      # MANEUVERING / SPECIAL OPS
      # -------------------------
      flight_phase %in% c(
        "PRACTICE TRAINING MENEUVERS",
        "LOW LEVEL OPERATIONS",
        "UNAUTHORIZED LOW LEVEL OPERATIONS",
        "HOVERING",
        "HOVER-HOLDING",
        "MANEUVER",
        "PARACHUTE JUMPING",
        "SCUD RUNNING",
        "SETTLE WITH POWER (ROTORCRAFT)",
        "SIMULATED FORCED LANDING CRUISE",
        "SIMULATED FORCED LANDING/TAKEOFF",
        "SIMULATED FORCED LANDING AUTOROTATION"
      ) ~ "MANEUVERING",

      # -------------------------
      # UNKNOWN / OTHER
      # -------------------------
      flight_phase %in% c(
        "UNKNOWN",
        "OTHER-SPECIFY"
      ) ~ "OTHER",

      is.na(flight_phase) ~ NA_character_,

      TRUE ~ "OTHER"
    )
  )
```
```{r mortalidad}
phase_analysis <- df_faa_clean %>%
  
  group_by(phase_group) %>%
  
  summarise(
    total_events = n(),
    fatal_events = sum(fatal_event, na.rm = TRUE),
    total_fatalities = sum(total_fatalities, na.rm = TRUE),
    total_injuries = sum(total_injuries, na.rm = TRUE),
  ) %>%
  
  ungroup()

phase_analysis %>%
  
  filter(!is.na(phase_group)) %>%
  
  arrange(total_fatalities) %>%
  
  ggplot(
    aes(
      x = reorder(phase_group, total_fatalities),
      y = total_fatalities,
      fill = total_fatalities
    )
  ) +
  
  geom_col(width = 0.75) +
  
  coord_flip() +
  
  scale_fill_gradient(
    low = "#90CAF9",
    high = "#C62828"
  ) +
  
  scale_y_continuous(
    labels = comma_format()
  ) +
  
  labs(
    title = "Total Fatalities by Flight Phase Group",
    x = NULL,
    y = "Total fatalities",
    fill = "Fatalities"
  ) +
  
  theme_minimal(base_size = 13) +
  
  theme(
    legend.position = "right",
    panel.grid.major.y = element_blank()
  )
```


Guardamos los datos para usarlos en la visualización.


```{r}
saveRDS(df_faa_clean, "../data/faa_incidents_limpios.rds")
saveRDS(phase_analysis, "../data/faa_phase_analysis.rds")
```

